臺灣高等法院刑事判決
109年度上訴字第2793號
上  訴  人  臺灣士林地方檢察署檢察官
被      告  李建鋒




選任辯護人  魏威凱律師（法律扶助）
上列上訴人因被告偽造有價證券案件，不服臺灣士林地方法院10
9年度訴字第18號，中華民國109年6月24日第一審判決（起訴案
號：臺灣士林地方檢察署108年度偵字第8893號），提起上訴，
本院判決如下：
    主  文
上訴駁回。
    理  由
一、公訴意旨略以：被告李建鋒基於行使偽造有價證券之犯意，
    於民國108年3月間，在臺北市○○區○○路0段00巷00弄00號，
    以向其阿姨詹律瑛（涉嫌行使偽造有價證券部分，另經臺灣
    士林地方檢察署檢察官為不起訴處分）取得新臺幣3萬元對
    價之方式，將所持有偽造面額100元之美金紙鈔共11張（號
    碼分別為KB00000000AB2、KB00000000AB2、KB00000000AB2
    、KB00000000AB2、KB00000000AB2、KB00000000AB2、KB000
    00000AB2、KB00000000AB2、KB00000000AB2、KB00000000AB
    2 、KB00000000AB2號，下稱本案美鈔）交付詹律瑛而行使
    之。嗣因詹律瑛於108年3月28日，持本案美鈔前往臺北市○○
    區○○路0段000號1樓之臺灣銀行東湖分行（下稱東湖分行）
    欲兌換為新臺幣，經該行行員檢視後發現有異，嗣確認為偽
    造而報警，經詢詹律瑛所持本案美鈔來源為被告李建鋒，因
    而查獲，並扣得本案美鈔。因認被告李建鋒涉犯刑法第201
    條第2項前段之行使偽造有價證券罪嫌等語。
二、按犯罪事實應依證據認定之，無證據不得認定犯罪事實；另
    不能證明被告犯罪者，應諭知無罪之判決，刑事訴訟法第15
    4條第2項、第301條第1項分別定有明文。又刑事訴訟法上所
    謂認定犯罪事實之證據，係指足以認定被告確有犯罪行為之
    積極證據而言，該項證據自須適合於被告犯罪事實之認定，
    始得採為斷罪資料；而認定不利於被告之事實，須依積極證
    據，苟積極證據不足為不利於被告事實之認定時，即應為有
    利於被告之認定，更不必有何有利之證據。且刑事訴訟上證
    明之資料，無論其為直接或間接證據，均須達於通常一般之
    人均不致有所懷疑，而得確信其為真實之程度，始得據為有
    罪之認定，若其關於被告是否犯罪之證明未能達此程度，而
    有合理懷疑之存在，致使無從形成有罪之確信，縱被告否認
    犯罪事實所持之辯解不能成立，根據無罪推定原則，仍應為
    被告無罪判決之諭知（最高法院30年上字第816號、第1831
    號、76年台上字第4986號、92年台上字第128號判決意旨參
    照）。再刑法第201條第2項之行使偽造有價證券罪，以明知
    係偽造之有價證券而故意行使為成立要件之一，如不知該有
    價證券係屬偽造，縱有行使亦屬無故意之行為，應不為罪（
    最高法院75年度台上字第3588號判決意旨參照）。
三、證據能力部分：
    刑事訴訟法第308條規定：「判決書應分別記載其裁判之主
    文與理由；有罪之判決並應記載犯罪事實，且得與理由合併
    記載。」，同法第310條第1款規定：「有罪之判決書，應於
    理由內分別情形記載下列事項：認定犯罪事實所憑之證據
    及其認定之理由。」，及同法第154條第2項規定：「犯罪事
    實應依證據認定之，無證據不得認定犯罪事實。」揆諸上開
    規定，刑事判決書應記載主文與理由，於有罪判決書方須記
    載犯罪事實，並於理由內記載認定犯罪事實所憑之證據及其
    認定之理由。所謂認定犯罪事實所憑之「證據」，即為該法
    第154條第2項規定之「應依證據認定之」之「證據」。職故
    ，有罪判決書理由內所記載認定事實所憑之證據，即為經嚴
    格證明之證據，另外涉及僅須自由證明事項，即不限定有無
    證據能力之證據，及彈劾證人信用性可不具證據能力之彈劾
    證據。在無罪判決書內，因檢察官起訴之事實，法院審理結
    果，認為被告之犯罪不能證明，而為無罪之諭知，則被告並
    無檢察官所起訴之犯罪事實存在，既無刑事訴訟法第154 條
    第2項所規定「應依證據認定之」事實存在。因此，判決書
    僅須記載主文及理由，而理由內記載事項，為法院形成主文
    所由生之心證，其論斷僅要求與卷內所存在之證據資料相符
    ，或其論斷與論理法則無違，通常均以卷內證據資料彈劾其
    他證據之不具信用性，無法證明檢察官起訴之事實存在，所
    使用之證據並不以具有證據能力之證據為限，是以本案被告
    既經本院認定應受無罪之諭知，本判決即不再論述所援引有
    關證據之證據能力，合先敘明。
四、訊據被告固坦承有於上揭時、地持有本案美鈔，並將之交與
    阿姨詹律瑛，嗣經詹律瑛持之前往東湖分行兌換成新臺幣等
    情不諱，惟堅詞否認有何行使偽造有價證券之犯行，辯稱：
    我不知道本案美鈔是偽鈔，我也沒有能力判斷是否為偽鈔，
    我誤以為是真鈔，富邦銀行、臺灣銀行行員還要透過驗鈔機
    才能判斷本案美鈔的真偽，代表一般人根本沒有能力可以辨
    別真假。我會持有本案美鈔是因為張家銘輸我賭債交給我抵
    債，但我因為另案被通緝要去執行，所以無法出面去臺灣銀
    行兌換，我才打給我媽媽，我媽媽叫我拿給阿姨詹律瑛，請
    詹律瑛拿現金給我，我媽媽不敢跟詹律瑛講我被通緝，才騙
    詹律瑛說我遺失身分證不能去銀行兌換，我才交給詹律瑛，
    請她幫我換成新臺幣。如果我知道本案美鈔是偽鈔，我不會
    想害我阿姨詹律瑛，況且我如果需要錢，我可以直接跟我媽
    媽要，我媽媽會請詹律瑛領錢給我，這也經詹律瑛到庭證述
    明確，所以我沒有明知本案美鈔偽鈔，還故意請詹律瑛去換
    錢之必要；至於張家銘雖然否認有拿本案美鈔給我，應該是
    怕自己被追訴才講謊話等語。至辯護人則為被告辯稱：被告
    主觀上不知道本案美鈔為假鈔，本案美鈔是自張家銘處所取
    得，雖張家銘否認認識被告，但被告於偵查中可以正確指認
    張家銘之照片，且知悉張家銘曾被通緝、名下有保時捷之權
    利車、有使用TOYOTA汽車且住在大龍峒等情，顯見被告確實
    認識張家銘；且由詹律瑛之證詞可知，被告無須提供任何擔
    保即可從母親處取得金錢，實在沒有提供偽鈔與母親換取金
    錢之犯罪動機；被告拿到本案美鈔後有自己去富邦銀行兌換
    ，但經富邦銀行行員請他去臺灣銀行兌換，由此可知若被告
    早就知道本案美鈔是偽鈔，為何自己會去富邦銀行兌換？綜
    上可知，被告確實不知道本案美鈔為偽鈔，其主觀上並無行
    使偽造有價證券之犯意等語。
五、本案不爭執事實：
    被告於108年3月間，在臺北市○○區○○路0段00巷00弄00號，
    將本案美鈔交付與詹律瑛。嗣因詹律瑛於同年月28日，持本
    案美鈔前往東湖分行欲兌換為新臺幣，經該行行員檢視後發
    現有異，送至臺灣銀行總行確認為均為偽造而報警，經詢詹
    律瑛所持本案美鈔之來源為被告，因而查獲，並扣得本案美
    鈔等情，業據證人詹律瑛於警詢、偵查中、本院審理中之證
    述及證人即東湖分行襄理黃木利於警詢時之證述明確（臺灣
    士林地方檢察署108年度偵字第8893號卷【下稱偵卷】第24
    至28、125至126、31至33頁，原審109年度訴字第18號卷【
    下稱原審卷】第156至157頁），並有臺北市政府警察局內湖
    分局大湖派出所扣押筆錄、扣押物品目錄表、扣押物品收據
    各1份、臺灣銀行偽（變）造外國幣券截留單2張、本案美鈔
    照片8張、現場監視器畫面截圖2張及臺灣銀行外幣現鈔託收
    單1份在卷可稽（偵卷第36至38、40至41、43至52頁），復
    有本案美鈔扣案可佐（偵卷第47至52頁），且為被告所不爭
    執（原審卷第65頁），此部分之事實，首堪認定。
六、被告以上揭情詞置辯，本案爭點厥為：被告主觀上是否明知
    本案美鈔為偽鈔，仍進而決意行使之？本院認定之理由茲分
    述如下：
(一)經查：
 1、本案美鈔並非肉眼得輕易辨識真偽，無法以持有之事實推斷
    持有人對於本案美鈔之真偽必然得以認知理解：
　⑴據證人即東湖分行襄理黃木利於警詢時證稱：嫌疑人於108年
    3月28日共持11張100元偽造美鈔，向我們分行櫃台稱要兌換
    新臺幣，行員將本案美鈔送入驗鈔機驗證，但無法成功驗證
    ，疑似為偽鈔，故經嫌疑人同意，以託收方式，先將該11張
    美鈔送臺灣銀行總行驗證該美鈔是否為偽鈔，後續如確認並
    非偽鈔，再提供其兌換，總行於同年4月1日電告分行，稱嫌
    疑人所提供之11張美鈔皆為偽鈔等語（偵卷第32頁），復有
    東湖分行108年7月25日東湖總字第10800025671號函及109年
    6月3日東湖外字第10900019581號函附卷可稽（偵卷第134頁
    ，原審卷第143頁）；參以證人詹律瑛於偵查中證稱：在被
    告將本案美鈔交給我當天即108年3月22日，我趕去富邦銀行
    想直接換掉，但是行員說本案美鈔是舊版的不能換，他們機
    器刷不過，叫我拿去臺灣銀行，我之後才找時間於同年月28
    日至東湖分行，行員告知這個可能是偽鈔，我跟行員說若這
    是偽鈔我就不能幫忙換，我摸本案美鈔的觸感、質感及外觀
    沒有想到是偽鈔，我也不懂美鈔等語（偵卷第125頁），據
    上開辨別本案美鈔真偽之過程，乃先經富邦銀行、東湖分行
    行員透過肉眼及機器，就防偽線及油墨判斷，再經由驗鈔機
    無法通過後，縱有懷疑並非即可自行斷定確為偽鈔，尚需經
    臺灣銀行總行確認；再者，判斷是否偽造之標準在於美鈔之
    防偽線及油墨等節，可徵已難徒憑肉眼即可確認本案美鈔屬
    偽鈔亦無法達至鑑別無訛之確信程度，顯見不論是具有較多
    查驗外幣美鈔經驗之富邦銀行或東湖分行之行員，於接觸本
    案美鈔之時，仍需依賴驗鈔機始能判定是否確為偽造，而無
    從於第一時間即可以立即斷定，若據以要求民眾於接獲美鈔
    即有辨別真偽之意識及能力，未免過苛，益徵本案美鈔確實
    非輕易得以識別真偽一情，尚非子虛。
　⑵復參諸本案美鈔，觀其外觀，其上面額均為100元，票面圖案
    無特別異常之處，有本案美鈔之現場照片在卷可憑（偵卷第
    47至52頁），且經原審當庭勘驗，勘驗之結果乃無從判斷真
    偽等情（原審卷第161頁），亦徵本案美鈔之真偽確非一望
    即知；再者，卷內並無積極證據得以證明被告有何日常生活
    上經常接觸美鈔之特殊經驗之情，被告是否有足夠經驗及能
    力於收受本案美鈔之當下或於持有之期間中，即可判斷該真
    偽，已非定論，則被告主觀上是否得以知悉本案美鈔確屬偽
    造一節，進而行使之，亦非無疑。
 2、觀之本案被告取得本案美鈔經過，佐以被告並非將本案美鈔
    間接輾轉透過交易流通市場進行分散交換，以躲避查緝，而
    被告固有將兌換貨幣之需求告知母親，惟並無委請詹律瑛兌
    領之事實，而係依母親之指示交付予阿姨詹律瑛，且於詹律
    瑛徵詢被告母親後持本案美鈔至正規金融機構兌換之過程中
    ，被告毫無心虛、刻意掩飾之異常舉動，實難認被告對於本
    案美鈔主觀上有明知為偽造而仍持以行使之意：
　⑴本案據被告供稱：是張家銘拿本案美鈔給我，當時他在跑路
    ，要我們幫他把美鈔換一換，隔天下午他還打電話，叫我不
    要擔心，說是真的美鈔，跟我說自己兄弟幫個忙，我有問他
    為何不去銀行換，他說這是改版美鈔，至少要放在臺灣銀行
    3個月，還要扣手續費，就跟我說去認識的旅行社或地下匯
    水公司都會收，我就將新臺幣25,000元給他，他交付12張百
    元美鈔給我，之後掉了1張，之後我拿去中和區景平路大潤
    發6樓的地下匯水公司，但公司說金額太少，沒讓我換成，
    因為母親長住日本，錢是由阿姨在管，媽媽要我去找阿姨拿
    3萬元，我就跟媽媽說我這裡有美金，想換成臺幣，媽媽叫
    我拿去給阿姨等語(偵卷第121、123、124頁)；此經證人詹
    律瑛於警詢、原審中證稱：被告於108年3月22日打電話給姐
    姐詹晶瑞要錢，姐姐平時居住在日本，我已經幫姐姐領過很
    多次錢給被告，在此之前姐姐說被告那裡有11張百元美鈔，
    因為被告的身分證遺失，沒辦法至銀行兌換成新臺幣，所以
    姐姐請我向被告收取該11張美鈔兌換成新臺幣後，幫忙存入
    富邦銀行帳戶內，被告就於108年3月22日下午2時到公司找
    我，我去富邦銀行領完錢就將新臺幣3萬元給被告，被告也
    將11張百元美鈔交付給我後，就將美鈔帶到富邦銀行去兌換
    ，但富邦銀行說美鈔是舊板的，他們的驗鈔機無法辨識，請
    我到附近的臺灣銀行兌換，我因為工作忙碌，之後於同年月
    28日中午12時許持往東湖分行兌換時，行員才說經驗鈔後懷
    疑是偽鈔，需將美鈔扣留送到總行鑑定後，才能兌換，我就
    在東湖分行所提供的外幣現鈔託收單上簽名，當時被告並未
    告知美鈔是假的，如果知道是假鈔，我不會那麼笨還拿到臺
    灣銀行去兌換等語相符(偵卷第24至27頁，原審卷第156、15
    7頁)，可徵被告在交付本案美鈔予阿姨詹律瑛時，並未告知
    係偽鈔，亦未指示阿姨兌換之方式或特定之管道，僅單純依
    母親指示交付本案美鈔予阿姨，另阿姨詹律瑛則係依胞姐即
    被告母親之交待收取被告交付之本案美鈔後，在不疑有他之
    情況下，堂而皇之地持往臺灣銀行兌換，毫無遮掩地在臺灣
    銀行所提供之「外幣現鈔託收單」上明白記載「(資金來源)
    姪子李建鋒」(偵卷第46頁)等情，如實交待始末；佐以被告
    交付本案美鈔予阿姨時，確實因於108年2月25日經臺灣士林
    地方檢察署執行通緝，此有本院被告前案紀錄表1份在卷可
    考（本院卷第59、62頁），辜不論被告母親是否確知上情未
    能對證人詹律瑛明白告知被告當時遭通緝之身份，而係向證
    人詹律瑛表示被告身分證遺失，將持交美鈔等情，難認有何
    不合常情之處。綜上，本案美鈔經證人詹律瑛持往富邦銀行
    、東湖分行兌換乙節，並非被告委託亦非被告所主導支配，
    不能僅因被告將本案美鈔交予證人詹律瑛乙節，即遽論被告
    明知本案美鈔確係偽鈔而有行使之意。　　
　⑵衡情，若被告主觀上明知本案美鈔係偽造，為免遭人查悉識
    破，且避免遭通緝之身分曝光，大可持往較無辨識能力，且
    彼此陌生不致留下交易紀錄之商店或個人分散使用，藉由多
    方轉手輾轉造成溯源之斷點，以免因熟識而得以追查上源，
    致自身已遭通緝之被告陷於更加不利之境地；縱使有匯兌現
    金之需求，理應明示、暗示阿姨詹律瑛不應交付予有專業辨
    識能力或管道之金融機構兌領，甚或要求詹律瑛對外掩隱偽
    鈔來源，而非任由不知情之詹律瑛逕自持往金融機構兌領，
    徒然造成將面臨司法單位查緝揭露之風險。被告本就係單純
    應母親之言而將美鈔交付予阿姨，被告並無委請阿姨兌換之
    舉措，此據證人詹律瑛於原審證稱：我問姐姐說「要不要換
    一換，幫你存到戶頭？」，姐姐說好等語即明(原審卷第156
    頁)，證人詹律瑛既係主動問胞姐是否需代為兌換，始有後
    續作為，且被告並非以美鈔之交付作為取得阿姨代母親支應
    3萬元之對價，亦有證人詹律瑛於原審證稱：已多次幫姐姐
    提領款項交予被告花用等語可稽(原審卷第157頁)，被告原
    無意委由詹律瑛，更無干預或控制詹律瑛是否或如何兌換本
    案美鈔之細節及方式，被告之種種舉動實與一般明知為偽鈔
    而故意使用之常情相左。況詹律瑛為被告之阿姨，與被告並
    無任何仇恨或糾紛（偵卷第27頁），倘若被告主觀上確知本
    案美鈔確係偽造，應無刻意隱匿上情，進而陷害詹律瑛入罪
    之動機，亦徵被告主觀上是否知悉所持本案美鈔係偽造等節
    ，實不無疑問。
  ⑶至於被告就其所辯稱本案美鈔係自張家銘處以供其抵償賭債
    等情，固為證人張家銘於偵查及原審到庭所否認，且其證稱
    不認識被告等語（偵卷第142至144、160至161頁、原審卷第
    150 至151 頁）。然證人張家銘之證述內容，有相當高之道
    德風險，本就難以期待其為不利於己之證述，且即使被告無
    法證明其收受本案美鈔之來源一事，亦難單憑其收受本案美
    鈔之來源不明，而逕認其主觀上有行使偽造有價證券之故意
    ，應予辨明。
 3、檢察官雖稱在庭之人無法分辨本案美鈔之真偽，乃係因偽鈔
    即應與真鈔相仿，始能拿到市面上冒充真鈔來使用，且本案
    美鈔為舊鈔且幾乎是連號，與常情相違，被告又刻意委由他
    人至銀行兌換，顯見被告應當知悉本案美鈔為假鈔才不敢自
    己拿去兌換等語。惟查：
　⑴偽鈔之本質本具有相當與真鈔相似之處，否則極易遭人揭穿
    而難以供作行使之用，固非無見；然此亦可佐證本案美鈔極
    具仿真程度，而非可輕易辨別其真偽，從而，被告主觀上是
    否得以明確辨別本案美鈔實屬假鈔乙節，應有相當證據支撐
    ，始得為斷。至於本案美鈔固有數張屬連號（即KB00000000
    AB2至KB00000000AB2 ），但亦有KB00000000AB2、KB000000
    00AB2及KB00000000AB2為不連號者，被告在取得扣案美鈔之
    際，是否確有扣案美鈔有部分連號之認知理解，尚乏事證足
    資佐憑，衡之，一般人並無取得鈔票後先行比對鈔票是否連
    號之慣例，自不得以事後經詳細比對勘驗之結果，逕認被告
    對於本案美鈔為部分連號一情早已明悉；況且，紙鈔是否連
    號並非辨識真偽之方法，此依富邦銀行抑臺灣銀行俱非以本
    案美鈔有部分連號即為偽鈔之認定，足徵美鈔真偽之辨識仍
    以藉由儀器鑑定判斷而得其結論。本案美鈔是否連號或為舊
    版之原因所在多有，亦難以此作為認定被告主觀上明知本案
    美鈔為偽鈔之佐證。
　⑵又本案並非由被告委託阿姨兌領美鈔，而係應母親之要求而
    將本案美鈔交付予證人詹律瑛，此據被告及證人詹律瑛前開
    一致陳述足明，詳如前述；依被告交付本案美鈔之經過，實
    難認有為避免遭人查悉而刻意委由證人詹律瑛兌領之規避遮
    掩行止，公訴人所指被告刻意委由他人至銀行兌換一情，恐
    無實據，難以採信。　
(二)綜上，檢察官所舉以上證據僅能證明被告將由他人處所取得
    之本案美鈔交與詹律瑛，復由詹律瑛持以東湖分行兌換為新
    臺幣之事實，尚無法證明被告知悉本案美鈔係屬偽造乙節，
    本院既無法形成毫無合理懷疑，可得確信被告明知所持有之
    本案美鈔係偽造之有罪心證，被告行使偽造有價證券之犯罪
    尚屬不能證明，基於罪證有疑應採有利被告之原則，自應為
    被告無罪之諭知。
七、是核原審認定無罪之理由，與本院上開認定，略有出入，惟
    結論則無不同；另依刑法第40條第2項及第205條之規定，就
    ，認公訴意旨有聲請依刑法第205條規定諭知沒收本案美鈔
    ，可視為聲請單獨宣告沒收，而就扣案之本案美鈔，不問屬
    於被告與否，為沒收之宣告，立論有據，應予維持。檢察官
    提起上訴，對於原審取捨證據及判斷其證明力職權之適法 
    行使，為不同之評價，而指摘原判決不當，惟並未另行提出
    積極證據以實其說，自難認其上訴有理由，應予以駁回。
據上論斷，應依刑事訴訟法第368條，判決如主文。
本案經檢察官楊舒婷提起公訴，檢察官許梨雯提起上訴，檢察官
鄭堤升到庭執行職務。
中　　華　　民　　國　　109 　年　　9 　　月　　10　　日
                  刑事第三庭    審判長法  官  張惠立
                                      法  官  張江澤
                                      法  官  劉兆菊
以上正本證明與原本無異。
如不服本判決，應於收受送達後20日內向本院提出上訴書狀，其
未敘述上訴之理由者並得於提起上訴後20日內向本院補提理由書
（均須按他造當事人之人數附繕本）「切勿逕送上級法院」。惟
檢察官就本院維持一審無罪判決部份提起上訴，須受刑事妥速審
判法第9條限制。
刑事妥速審判法第9條：
除前條情形外，第二審法院維持第一審所為無罪判決，提起上訴
之理由，以下列事項為限：
一、判決所適用之法令牴觸憲法。
二、判決違背司法院解釋。
三、判決違背判例。
刑事訴訟法第 377 條至第 379 條、第 393 條第 1 款之規定，
於前項案件之審理，不適用之。
                                      書記官  陳佳微
中　　華　　民　　國　　109 　年　　9 　　月　　10　　日
附表：
┌──┬────────┬──────┐
│編號│編號            │面額（美鈔）│
├──┼────────┼──────┤
│ 1  │KB00000000AB2   │100 元      │
├──┼────────┼──────┤
│ 2  │KB00000000AB2   │100 元      │
├──┼────────┼──────┤
│ 3  │KB00000000AB2   │100 元      │
├──┼────────┼──────┤
│ 4  │KB00000000AB2   │100 元      │
├──┼────────┼──────┤
│ 5  │KB00000000AB2   │100 元      │
├──┼────────┼──────┤
│ 6  │KB00000000AB2   │100 元      │
├──┼────────┼──────┤
│ 7  │KB00000000AB2   │100 元      │
├──┼────────┼──────┤
│ 8  │KB00000000AB2   │100 元      │
├──┼────────┼──────┤
│ 9  │KB00000000AB2   │100 元      │
├──┼────────┼──────┤
│ 10 │KB00000000AB2   │100 元      │
├──┼────────┼──────┤
│ 11 │KB00000000AB2   │100 元      │
└──┴────────┴──────┘